【裁判字號】    97,消債更,982
【裁判日期】    971201
【裁判案由】    更生事件
【裁判全文】
臺灣臺北地方法院民事裁定           97年度消債更字第982號
聲  請  人
即  債務人  甲○○
                        號3樓.
上列當事人因消費者債務清理事件聲請更生，本院裁定如下：
    主  文
聲請駁回。
聲請費用由聲請人負擔。
    理  由
一、按債務人與金融機構協商成立者，不得聲請更生或清算，但
    因不可歸責於己之事由，致履行顯有重大困難者，不在此限
    ；本條例施行前，債務人依金融主管機關協調成立之中華民
    國銀行公會會員，辦理消費金融案件無擔保債務協商機制與
    金融機構成立之協商，準用前項之規定，消費者債務清理條
    例（下稱本條例）第151條第5 項、第6項分別定有明文。又
    聲請更生或清算不合程式或不備其他要件者，法院應以裁定
    駁回之。但其情形可以補正者，法院應定期間先命補正，復
    為同條例第8 條所明定。是債務清償方案成立後，固由債務
    人按其條件履行，惟需於其後發生情事變更，在清償期間收
    入或收益不如預期，致該方案履行困難甚或履行不能，因不
    可歸責於己，始能依本條例第151條第5項但書之規定聲請更
    生或清算。此項規定旨在避免債務人任意毀棄已成立之協商
    ，濫用更生或清算之裁判上債務清理程序，蓋以債務清償方
    案係經當事人行使程序選擇權所為之債務清理契約，債務人
    自應受該成立之協議所拘束，債務人既已與金融機構協商成
    立，如認該協商方案履行有其他不適當情形，自仍應再循協
    商途徑謀求解決。且本條例更生之規範目的，係在維持債務
    人基本生活之情況下，於債務人之能力範圍內盡力清償債務
    ，非謂債務人得任意利用債務清理程序減輕債務，因此，為
    避免債務人針對已成立之協商方案任意毀諾，濫用更生或清
    算之債務清理程序，須債務人於協商成立後因不可歸責於己
    之事由，致其無法履行原定清償方案，始例外得依本條例聲
    請更生或清算。
二、本件聲請意旨略以：其於民國95年5月6日曾依照中華民國銀
    行公會會員辦理消費金融案件無擔保債務協商機制，與金融
    機構成立協商，並約定自95年6月起，分100期，利率0%，且
    每月10日以新臺幣（下同）22,538元清償，惟其平均每月薪
    資收入為47,726元，扣除每月協商月付金22,538元後，僅剩
    25,188元，尚不足以負擔每月生活開銷26,163元，且台灣銀
    行為其助學貸款之銀行，無法加入債務協商，故平均每月需
    另支付台灣銀行2,560元。於97年平均月收入為49,313 元，
    扣除協商月付金及助學貸款共25,098元後，僅剩24,215元，
    尚不足以負擔每月生活開銷26,191元，於97年7 月照顧其祖
    母之外勞因不適應而提前解約，迫於無奈，只好將祖母安置
    在安養院，其與弟弟原本每月只需共同負擔外勞看護15,840
    元，但因祖母所居住安養院月費高達25,000元，其與弟弟每
    月生活開銷皆增加4,580元（25,000-15,840=9,160/2=4,580
    ）嚴重入不敷出，導致其無法持續履行原協議，不得已於97
    年8 月毀諾，是其有不可歸責於己致履行顯有重大困難之事
    由存在，並聲請更生等語。
三、經查：
  (一)債務人於95年5月6日依中華民國銀行公會會員辦理消費金融
    案件無擔保債務協商機制，與各債權銀行成立協商並簽立協
    議書時，債務人對於當時之經濟狀況、家庭收支情形應知之
    綦詳，理應於協商時評估可否履行協商條件，債務人當時盱
    衡其經濟狀況，猶簽署協商協議書，同意債權銀行之無擔保
    債務還款計畫，縱因如其所述每月薪資收入扣除每月協商月
    付金後，尚不足負擔每月生活開銷，亦屬聲請人於協商時可
    得預見，而債務人主張因台灣銀行之債務為其助學貸款債務
    ，無法加入協商，每月另須支付台灣銀行2,560 元，惟依債
    務人提出之臺灣銀行就（助）學貸款到期還款通知單所載，
    其應自93年8月4日起，依年金法分48期按月攤還本息等情，
    債務人於95年5月6日簽立協議書時，就上開債務，應已知之
    甚詳，可得預見，理應於協商時考量自身還款能力及籌措資
    金來源，評估可否履行協商條件，債務人之主張核與「不可
    歸責於己之事由致履行顯有重大困難」之要件不符。
  (二)又債務人主張97年7 月因祖母安置在安養院每月生活開銷需
    多負擔4,580 元，嚴重入不敷出，惟查，依債務人之祖母劉
    李秀卿95年度、96年度綜合所得稅各類所得資料清單及財產
    歸屬清單所示，其尚營利所得、房屋、土地、投資且再依債
    務人提出劉李秀卿郵政存簿儲金簿亦有331,718 元結餘（97
    年7月29日）及每月領取之身心障礙補助金6,000元，亦尚有
    劉志雄、劉志伸、劉蕙蘭、劉惠芳等扶養義務人，自無庸依
    賴負債累累之債務人扶養。又債務人主張97年平均月收入為
    49,313元，扣除協商月付金及助學貸款後，僅剩24,215元，
    尚不足負擔每月生活開銷26,191元，然由債務人提出之95年
    度、96年度綜合所得稅各類所得資料清單所示，債務人於95
    年度、96年度之所得分別為533,219元、583,411元，平均月
    收入約分別為44,435元、48,617元，而債務人於97年時每月
    平均收入增為49,313元，則債務人於毀諾時（97年8 月），
    其收入並無減少且有增加，則其稱因收入無法支付而無力清
    償，綜上說明，顯無足取。此外，債務人復未舉證證明其於
    協商成立後有何經濟狀況重大變更，或有何不可歸責於債務
    人之事由，致履行協商顯有重大困難，應屬聲請更生之要件
    不備，且又無從補正，則其聲請更生自屬無據。
四、綜上所述，本件債務人於協商成立後，難認有何不可歸責於
    己之事由，致履行顯有重大困難，其聲請更生與前開規定不
    符，自應予駁回，爰裁定如主文。
中    華    民    國    97    年    12    月     1    日
             民事第四庭    法      官  余明賢
上為正本係照原本作成
如不服本裁定，應於裁定送達後10日內，以書狀向本院提出抗告
，並繳納抗告費新臺幣1,000 元
中    華    民    國    97    年    12    月     1    日
                           書  記  官  楊勝欽


司法院資訊處製作；財團法人民間司法改革基金會備份。
